【裁判字號】    98,上訴,2439
【裁判日期】    980630
【裁判案由】    偽造文書等
【裁判全文】
臺灣高等法院刑事判決                98年度上訴字第2439號
上  訴  人  臺灣士林地方法院檢察署檢察官
上  訴  人
即  被  告  丁○○
上列上訴人等因被告偽造文書等案件，不服臺灣士林地方法院97
年度訴字第672 號，中華民國98年5 月4 日第一審判決（起訴案
號：臺灣士林地方法院檢察署97年度偵字第3429號，嗣於原審準
備程序進行中，被告就被訴事實為有罪之陳述，經原審告知簡式
審判程序意旨，並聽取當事人之意見後，原審合議裁定依簡式審
判程序進行），提起上訴，本院判決如下：
    主  文
上訴駁回。
    理  由
一、按依刑事訴訟法第350 條、第361 條、第362 條、第367 條
    規定，不服地方法院之第一審判決而上訴者，須提出上訴書
    狀，並應敘明具體理由，為上訴必備之程式；其所提出之書
    狀未敘述上訴理由，或僅曾以言詞陳述上訴理由者，均應於
    上述期間屆滿後20日內補提理由書於第一審法院。第一審法
    院經形式審查，認逾期未補提上訴理由者，應定期間先命補
    正；逾期未補正者，為上訴不合法律上之程式，應以裁定駁
    回。倘已提出上訴理由，但所提非屬具體理由者，則由第二
    審法院以上訴不合法律上之程式，判決駁回。而所謂具體理
    由，必係依據卷內既有訴訟資料或提出新事證，指摘或表明
    第一審判決有何採證認事、用法或量刑等足以影響判決本旨
    之不當或違法，而構成應予撤銷之具體事由，始克當之（例
    如：依憑證據法則具體指出所採證據何以不具證據能力，或
    依憑卷證資料，明確指出所為證據證明力之判斷如何違背經
    驗、論理法則）；倘僅泛言原判決認定事實錯誤、違背法令
    、量刑失之過重或過輕，而未依上揭意旨指出具體事由，或
    形式上雖已指出具體事由，然該事由縱使屬實，亦不足以認
    為原判決有何不當或違法者（例如：對不具有調查必要性之
    證據，法院未依聲請調查亦未說明理由，或援用證據不當，
    但除去該證據仍應為同一事實之認定），皆難謂係具體理由
    ，俾與第二審上訴制度旨在請求第二審法院撤銷、變更第一
    審不當或違法之判決，以實現個案救濟之立法目的相契合，
    並節制濫行上訴（最高法院97年度台上字第892 號判決意旨
    參照）。又第二審法院認為上訴書狀未敘述理由，依刑事訴
    訟法第36 7條但書規定，始應定期間命其補正。如認上訴書
    狀已敘述理由，但其理由非屬具體，其所為上訴，即不符上
    訴之法定要件，自得逕行判決駁回，無定期命補正問題（最
    高法院97年度台上字第3599號判決要旨意旨）。
二、本件原審判決略以：(一)被告丁○○於民國（下同）93年5 月
    5 日，在臺北市北投區○○○路○ 段98號1 樓，自任會首召
    集民間互助會（以下簡稱甲會），會期自93年5 月5 日起迄
    96年10月5 日止，每月1 期，每會金額新臺幣（下同）1 萬
    元，約定每月5 日晚上8 時整在上址開標1 次，每年3 、6
    、9 、12月的20日各加標1 次，採內標制，底標1,200 元，
    並邀集庚○○、丙○○等人入會，含會首共計56會。復於96
    年5 月5 日在臺北市○○區○○街74號，召集民間互助會（
    以下簡稱乙會），自任為會首，邀集羅豐滿、柳月娥等人入
    會，會員含會首共53會，約定每會1 萬元，採外標方式標會
    ，底標1, 200元，每月5 日晚上8 時整在上址開標1 次，每
    年3 、6 、9 、12月的20日各加標1 次，會期至99年11月5
    日止。詎丁○○因投資失利，竟基於概括之犯意，意圖為自
    己不法之所有，自93年6 月5 日起至95年6 月20日止，陸續
    9 次於甲會開標時，利用僅有少數會員到場競標或無人參與
    競標之際，佯稱甲會會員以電話委託投標，再向互助會當次
    活會會員詐稱係被冒標人得標，使各該期之活會會員陷於錯
    誤，將扣除標金後之會款交予丁○○，復基於意圖為自己不
    法之所有及偽造文書之犯意，於96年7 月5 日在臺北市○○
    區○○街74號，利用戊○○（化名張書偉）未到場參與乙會
    投標之機會，冒用張書偉之名義於投標單上書寫其姓名及標
    金利息，而偽造署名及依民間互助會習慣足以表示該標單所
    載會員願以標單上所載金額參與互助會競標之準私文書，偽
    造標單參與競標而得標，再向乙會互助會當次活會會員詐稱
    係張書偉得標，使各該期之活會會員陷於錯誤，每個活會將
    會款10, 000 元（詳如附表二編號1 所示）交予丁○○，足
    以生損害於張書偉及繳交活會會款之人。另於96年9 月5 日
    亦意圖為自己不法所有及偽造文書之犯意在臺北市○○區○○街74號以同樣方式，冒用陳彩淑之名義參與競標乙會，偽
    造準私文書之方式如上開（冒用張書偉名義）所示，而冒用
    陳彩淑名義得標（詳如附表二編號2 所示），足以生損害於
    陳彩淑。丁○○總計冒標甲會9 會，乙會2 會，共計詐得35
    2 萬2100元，嗣丁○○於96年9 月28日倒會後避不見面，庚○○、丙○○等人始知受騙。並以上開犯罪事實，業據被告
    丁○○坦承不諱，核與證人即被害人辛○○、乙○○○（更
    名為柳高寶鳳）、柳月娥、己○○○、甲○○、丙○○、庚○○、戊○○等人證述情節相符。此外復有甲會互助會單、
    乙會互助會單、互助會協議書多紙、方苙瀠簽署之收據、林
    玉芬律師簽署之收據影本各乙紙為據。被告事證明確，其犯
    行至堪認定，應依法論科。(二)又按民間互助會已標取會款者
    （即一般所稱之死會），於標取會款後不問何人得標，至完
    會止，本有向會首按時交付會款（含標息）之義務，會首冒
    標會款時，除對於活會會員有冒標施詐（即佯稱某某人得標
    ），使活會會員陷於錯誤，誤認係被冒標之人得標而交付會
    款，成立詐欺取財罪外，對於已標取會款之會員，因按時繳
    付會款本為其標取會款後之義務，並無施詐或使其陷於錯誤
    可言，自無成立詐欺罪之餘地，是已標取會款之會員對於嗣
    後會首之冒標會款，不能認係詐欺之被害人（最高法院92年
    度臺上字第1138號判決意旨參照）。我國民間合會，係由會
    首招募會員參加所組成，每於標會時，通常由欲標取會款之
    會員，在空白紙條上，或僅書立其姓名、綽號及數字者，甚
    或只書寫數字而未書立其姓名、綽號，另以上開言詞等方法
    表示係何會員所出具者，則依習慣或特約均足以辨明係該會
    員以所書數字為標息金額參加競標之標單，自應以私文書論
    （最高法院89年度臺上字第1319號、94年度臺上字第1439號
    判決意旨參照）。再按冒用他人名義在標單上書寫姓名及所
    出利息之行為，依民間互助會之習慣，除表示標會之會員外
    ，另表示該名義人願出所書之利息金額標取會款，並非單純
    作為投標會員之識別，故於標單上冒簽他人姓名，乃表示投
    標名義人簽名之意思，應認係偽造他人之署押（最高法院87
    年度臺非字第12號判決意旨可資參照）。(三)次按被告於93年
    6 月5 日迄95年6 月20日間之犯行行為後，刑法業於94年2
    月2 日修正公布，95年7 月1 日起施行。茲比較新舊法及綜
    其全部罪刑之結果為：1.關於罰金刑，刑法分則編各罪所定
    罰金刑之貨幣單位原為銀元，刑法第339 條第1 項詐欺取財
    罪雖未修正，但法定刑得科或併科銀元1 千元以下罰金，據
    修正後刑法施行法增訂第1 條之1 ：「中華民國94年1 月7
    日刑法修正施行後，刑法分則編所定罰金之貨幣單位為新臺
    幣。94年1 月7 日刑法修正時，刑法分則編未修正之條文定
    有罰金者，自94年1 月7 日刑法修正施行後，就其所定數額
    提高為30倍。但72年6 月26日至94年1 月7 日新增或修正之
    條文，就其所定數額提高為3 倍」及刑法第33條第5 款修正
    為：「主刑之種類如下：五、罰金：新臺幣1 千元以上，以
    百元計算之」等規定，是依修正後之法律，刑法第339 條第
    1 項詐欺取財罪所得科處之罰金刑最高為新臺幣3 萬元、最
    低為新臺幣1 千元；然依被告行為時之刑罰法律，即罰金罰
    鍰提高標準條例第1 條前段規定之提高倍數10倍及刑法第33
    條第5 款規定之罰金最低額1 元計算，該罪之罰金刑最高為
    銀元1 萬元，最低額為銀元10元，換算為新臺幣，最高額雖
    與新法同為新臺幣3 萬元，然最低額僅為新臺幣30元。因此
    ，比較上述修正前、後之刑罰法律，自以被告修正施行前即
    行為時關於科處罰金刑之法律較有利於被告。2.又修正後刑
    法刪除第56條連續犯之規定，此刪除雖非犯罪構成要件之變
    更，但顯已影響行為人刑罰之法律效果，自屬法律有變更。
    本件被告丁○○數起詐欺取財犯行，依修正前即行為時之規
    定，應依第56條連續犯之規定論以一罪；依修正後之刑法既
    已刪除連續犯之規定，則所犯上述各罪應依數罪併罰之規定
    分論併罰。依刑法第2 條第1 項規定，仍應適用較有利於被
    告之行為時法律即舊法論以連續犯。3.修正前刑法第51條規
    定：「數罪併罰，分別宣告其罪之刑，依左列各款定其應執
    行者：」其中第5 款規定：「宣告多數有期徒刑者，於各刑
    中之最長期以上，各刑合併之刑期以下，定其刑期。但不得
    逾20年。」修正後刑法第51條第5 款規定：「宣告多數有期
    徒刑者，於各刑中之最長期以上，各刑合併之刑期以下，定
    其刑期。但不得逾30年。」比較結果，修正後刑法並非較有
    利於行為人，依刑法第2 條第1 項前段之規定，仍應依修正
    前刑法，定其應執行之刑。4.本件綜合上揭新舊刑法比較之
    結果，並本於統一性及整體性原則，新修正之刑法並未較有
    利於被告，爰一體適用修正前之刑法規定。5.關於想像競合
    犯之規定，刑法修正後增列第55條但書，乃法理明文化，非
    法律之變更，並無有利不利之情形，自不生新舊法之比較，
    應依一般法律適用原則，適用裁判時法（最高法院95年度第
    21次刑事庭會議決議參照）。(四)因認被告丁○○93年6 月5
    日迄95年6 月20日即附表一所為係犯刑法第339 條第1 項之
    詐欺取財罪，而96年7 月5 日及同年9 月5 日所為均係分別
    犯刑法第216 條行使同法第210 、220 條之偽造準私文書罪
    及刑法第339 條第1 項之詐欺取財罪。被告在標單上偽造被
    冒用名義人署押之行為，為偽造準私文書之階段行為；而其
    偽造後持以行使，其偽造準私文書之低度行為應為行使之高
    度行為所吸收，均不另論處。被告於93年6 月5 日迄95年6
    月20日之犯行，時間緊接，犯罪構成要件相同，顯係基於概
    括之犯意所為，屬裁判上一罪之連續犯，應論以一罪，並加
    重其刑。被告之詐欺取財犯行，係以一冒標行為使開標當時
    仍屬活會之數名會員陷於錯誤，而交付會款，屬一行為而對
    數人犯詐欺取財罪，為想像競合犯，應從一重之詐欺取財罪
    處斷。又牽連犯廢除後，應重新評價行為之概念，被告冒標
    行為，係出於一犯意，實行一個犯罪行為，而侵害個人、社
    會法益，該當於行使偽造私文書及詐欺取財罪，二罪間係屬
    一行為所觸犯，當為裁判上一罪之想像競合犯。則被告於96
    年7 月5 日及96年9 月5 日之行使偽造準私文書及詐欺取財
    罪，係基於一行為所觸犯，應論以裁判上一罪之想像競合犯
    ，從一重罪之偽造準私文書處斷，公訴人認係數罪併罰，尚
    有未洽。再上開二次犯行，係在95年7 月1 日刑法修正施行
    後之行為，當無法與前開刑法修正前之犯行論以連續犯，應
    分論併罰。(五)復審酌被告並無前案之犯罪紀錄，素行尚佳，
    及其知識程度，行為後與被害人分別成立調解或在原審於98
    年1 月23日成立和解，有卷附之調解書及和解書可稽，且按
    月清償，有卷附之匯款單據及ATM 之轉帳單據暨被害人柳高
    寶鳳、甲○○到庭陳稱無訛，其犯罪態度尚有悔意等一切情
    狀，分別就連續詐欺取財罪，量處有期徒刑8 月；就行使偽
    造私文書罪，各處有期徒刑3 月，並就行使偽造私文書罪各
    罪諭知易科罰金折算標準。又被告上開93年6 月5 日迄95年
    6 月20日之犯行均在96年4 月24日之前，且所諭知之刑度又
    係1 年6 月以下之刑，亦無經通緝不得減刑之情，爰依中華
    民國96年罪犯減刑條例第2 條第1 項第3 款規定減其宣告刑
    二分之一，並就上開被告所犯詐欺取財罪減得之刑與行使偽
    文書罪所處之刑，定其應執行刑有期徒刑6 月，併諭知易科
    罰金折算標準。(六)又修正前刑法第41條第1 項規定為：「犯
    最重本刑為5 年以下有期徒刑以下之刑之罪，而受6 個月以
    下有期徒刑或拘役之宣告，因身體、教育、職業、家庭之關
    係或其他正當事由，執行顯有困難者，得以1 元以上3 元以
    下折算1 日，易科罰金。但確因不執行所宣告之刑，難收矯
    正之效，或難以維持法秩序者，不在此限。併合處罰之數罪
    ，均有前項情形，其應執行之刑逾6 月者，亦同」；修正後
    規定為: 「犯最重本刑為5 年以下有期徒刑以下之刑之罪，
    而受6 個月以下有期徒刑或拘役之宣告者，得以新臺幣1 千
    元、2 千元或3 千元折算1 日，易科罰金。」，且修正施行
    前之易科罰金折算標準，依照修正施行前罰金罰鍰提高標準
    條例第2 條前段（95年7 月1 日已刪除）規定，就其原定數
    額提高為1 百倍折算1 日，則本件被告依照行為時之刑法第
    41條易科罰金折算標準，應以銀元3 百元折算1 日，經折算
    為新臺幣後，以新臺幣9 百元折算為1 日。經比較上開修正
    前後之刑法第41條規定及易科罰金折算標準，修正施行前之
    規定，較有利於被告。被告所犯上開93年6 月5 日迄95年6
    月20日之詐欺取財罪，經減得之刑，爰併依修正前第41條第
    1 項前段之規定，諭知易科罰金之折算標準。被告所犯上開
    連續犯經減刑後之刑，及96年7 月5 日暨96年9 月5 日之犯
    行，並依修正前刑法第51條第5 款定其應執行刑。次按「於
    94年1 月7 日刑法修正施行前犯併合處罰數罪中之一罪，且
    該數罪均符合第41條第1 項得易科罰金之規定者，適用90年
    1 月4 日修正之刑法第41條第2 項規定」，刑法施行法第3
    條之1 第2 項定有明文。本件被告之犯行，部分在95年6 月
    30日前，部分在95年7 月1 日之後，依上開規定及說明，自
    應適用修正前刑法第2 項規定。末按數罪併罰有二以上裁判
    ，其易刑折算標準不同，減刑後合併定執行刑時，其易刑之
    折算標準，依刑法第2 條第1 項但書意旨，選擇最有利於被
    告之折算標準定之。爰併依修正前第41條第1 項前段規定諭
    知易科罰金之折算標準。(七)被告冒用會員名義所偽造之標單
    ，因時間長久已不復存在，業據被告供明（見原審卷第114
    頁），是上開標單上偽造之署押，已因標單之滅失而不存在
    ，而不另為沒收之諭知。
三、本件檢察官不服原判決，提起上訴，上訴理由載稱：「原審
    量刑顯然過輕，本案被告詐騙所得高達352 萬2100元，雖與
    告訴人庚○○、丙○○以外之被害人達成和解，然並未與告
    訴人達成和解，原審僅量處應執行有期徒刑6 月得易科罰金
    之刑度，顯然過輕；被告與告訴人未達成和解，竟於上訴狀
    載明與告訴人達成和解，顯然不實」云云。惟查：原審已審
    酌「被告並無前案之犯罪紀錄，素行尚佳，及其知識程度，
    行為後與被害人分別成立調解或在原審於98年1 月23日成立
    和解，有卷附之調解書及和解書可稽，且按月清償，有卷附
    之匯款單據及ATM 之轉帳單據暨被害人柳高寶鳳、甲○○到
    庭陳稱無訛，其犯罪態度尚有悔意等一切情狀」始為量刑，
    原審判決既已詳細記載認定被告犯罪之證據及理由，並已審
    酌關於刑法第57條科刑之一切情狀，在適法範圍內行使其量
    刑之裁量權，核無違法或不當之情形。至於被告與告訴人庚○○於96年12月18日於臺灣士林地方法院簡易庭調解成立，
    並有調解筆錄影本在卷可稽（見96年他字第3536號卷第36頁
    ），又被告於原審97年10月3 日準備程序、98年1 月20日審
    理程序當庭分別償還告訴人丙○○10萬元、1 萬元，此有97
    年10月3 日準備程序筆錄、98年1 月20日審判程序筆錄在卷
    可稽（見原審卷第51頁、第86頁），是被告確實有與告訴人
    庚○○、丙○○分別達成調解、償還部分金額，原審已就上
    開情狀為審酌量刑，並無違誤或不當。檢察官之上訴理由，
    對於原審判決究有何具體事由，致判決不當或違法，無一語
    涉及，顯未依據卷內既有訴訟資料或提出新事證，指摘或表
    明原審判決有何採證認事、用法或量刑等足以影響判決本旨
    之不當或違法，或足以影響原判決，構成應撤銷之具體事由
    （最高法院97年度台上字第3037號判決意旨參照）。依上開
    判決意旨，檢察官上訴不合法律上程式，應予駁回，並不經
    言詞辯論為之。
四、本件上訴人即被告丁○○不服原審判決，提起上訴，上訴理
    由載稱：「原審量刑太重，且已與告訴人達成和解，並已分
    期清償中，請審酌被告之素行、行為當時財務壓力、事後坦
    承等情形，准予從輕量刑」云云。惟查：原審已審酌「被告
    並無前案之犯罪紀錄，素行尚佳，及其知識程度，行為後與
    被害人分別成立調解或在原審於98年1 月23日成立和解，有
    卷附之調解書及和解書可稽，且按月清償，有卷附之匯款單
    據及ATM 之轉帳單據暨被害人柳高寶鳳、甲○○到庭陳稱無
    訛，其犯罪態度尚有悔意等一切情狀」始為量刑，原審判決
    既已詳細記載認定被告丁○○犯罪之證據及理由，並已審酌
    關於刑法第57條科刑之一切情狀，在適法範圍內行使其量刑
    之裁量權，核無違法或不當之情形。本院審酌被告丁○○之
    上訴理由，業經原審判決於理由內詳論敘明並審酌，且對於
    原審判決究有何具體事由，致判決不當或違法，無一語涉及
    ，顯未依據卷內既有訴訟資料或提出新事證，指摘或表明原
    審判決有何採證認事、用法或量刑等足以影響判決本旨之不
    當或違法，或足以影響原判決，構成應撤銷之具體事由（最
    高法院97年度台上字第4345號判決要旨參照）。依上開判決
    意旨，被告丁○○之上訴亦不合法律上程式，亦應予駁回，
    並不經言詞辯論為之。
據上論斷，依刑事訴訟法第367條前段、第372條，判決如主文。
中    華    民    國    98    年    6     月    30    日
            刑事第十四庭  審判長法  官  陳志洋
                                法  官  謝靜恒
                                法  官  謝靜慧
以上正本證明與原本無異。
如不服本判決，應於收受送達後10日內向本院提出上訴書狀，其
未敘述上訴之理由者並得於提起上訴後10日內向本院補提理由書
（均須按他造當事人之人數附繕本）「切勿逕送上級法院」。
                                書記官  陳泰寧
中    華    民    國    98    年    7     月    7     日
附錄：本案論罪科刑法條全文
中華民國刑法第210條
偽造、變造私文書，足以生損害於公眾或他人者，處5 年以下有
期徒刑。
中華民國刑法第216條
行使第210 條至第215 條之文書者，依偽造、變造文書或登載不
實事項或使登載不實事項之規定處斷。
中華民國刑法第220條
在紙上或物品上之文字、符號、圖畫、照像，依習慣或特約，足
以為表示其用意之證明者，關於本章及本章以外各罪，以文書論
。
錄音、錄影或電磁紀錄，藉機器或電腦之處理所顯示之聲音、影
像或符號，足以為表示其用意之證明者，亦同。
中華民國刑法第339條
意圖為自己或第三人不法之所有，以詐術使人將本人或第三人之
物交付者，處5 年以下有期徒刑、拘役或科或併科1 千元以下罰
金。
以前項方法得財產上不法之利益或使第三人得之者，亦同。
前二項之未遂犯罰之。
附表一
┌──┬──┬──────┬────┬────┬──┬──┬───┬─────┐
│會別│冒標│冒標時間    │標次（不│冒標利息│已標│未標│個別活│詐得活會金│
│    │編號│（年.月.日）│含93年5 │（內標）│死會│活會│會繳款│額        │
│    │    │            │月5日） │        │    │    │      │          │
├──┼──┼──────┼────┼────┼──┼──┼───┼─────┤
│甲會│ 1  │93.6.5      │1       │2000元  │0   │55  │8000元│440000元  │
│    ├──┼──────┼────┼────┼──┼──┼───┼─────┤
│    │ 2  │94.12.5     │25      │1900元  │23  │32  │8100元│259200元  │
│    ├──┼──────┼────┼────┼──┼──┼───┼─────┤
│    │ 3  │94.12.20    │26      │1900元  │23  │32  │8100元│259200元  │
│    ├──┼──────┼────┼────┼──┼──┼───┼─────┤
│    │ 4  │95.1.5      │27      │1900元  │23  │32  │8100元│259200元  │
│    ├──┼──────┼────┼────┼──┼──┼───┼─────┤
│    │ 5  │95.2.5      │28      │1500元  │23  │32  │8500元│272000元  │
│    ├──┼──────┼────┼────┼──┼──┼───┼─────┤
│    │ 6  │95.3.20     │30      │1500元  │24  │31  │8500元│263500元  │
│    ├──┼──────┼────┼────┼──┼──┼───┼─────┤
│    │ 7  │95.4.5      │31      │1500元  │24  │31  │8500元│263500元  │
│    ├──┼──────┼────┼────┼──┼──┼───┼─────┤
│    │ 8  │95.5.5      │32      │1500元  │24  │31  │8500元│263500元  │
│    ├──┼──────┼────┼────┼──┼──┼───┼─────┤
│    │ 9  │95.6.20     │34      │1600元  │25  │30  │8400元│252000元  │
├──┴──┴──────┴────┴────┴──┴──┴───┴─────┤
│總額：253萬2100元                                                           │
└──────────────────────────────────────┘
 附表二
┌──┬──┬──────┬────┬────┬──┬──┬────┬────┐
│會別│冒標│冒標時間    │標次（不│冒標會員│已標│未標│個別活會│詐得活會│
│    │編號│（年.月.日）│含96年5 │、利息（│死會│活會│繳款    │金額    │
│    │    │            │月5日） │外標）  │    │    │        │        │
├──┼──┼──────┼────┼────┼──┼──┼────┼────┤
│乙會│ 1  │96.7.5      │3       │張書偉、│2   │50  │10000 元│500000元│
│    │    │            │        │2000元  │    │    │        │        │
│    ├──┼──────┼────┼────┼──┼──┼────┼────┤
│    │ 2  │96.9.5      │5       │陳彩淑、│3   │49  │10000 元│490000元│
│    │    │            │        │1900元  │    │    │        │        │
├──┴──┴──────┴────┴────┴──┴──┴────┴────┤
│總額：99萬元                                                                │
└──────────────────────────────────────┘


司法院資訊處製作；財團法人民間司法改革基金會備份。
